臺灣高等法院臺中分院刑事判決
                                   109年度上訴字第2583號
上  訴  人  臺灣南投地方檢察署檢察官
被      告  廖安壽



上列上訴人因被告違反毒品危害防制條例案件，不服臺灣南投地
方法院109年度審訴字第172號，中華民國109年9月14日第一審判
決（起訴案號：臺灣南投地方檢察署109年度撤緩毒偵字第35號
），提起上訴，本院判決如下：
    主  文
上訴駁回。
    理　由
一、本案經本院審閱結果，認第一審判決並無不當，應予維持，
    並引用第一審判決書記載之理由（如附件）。
二、上訴人臺灣南投地方檢察署檢察官上訴意旨略以：「一、原
    審諭知公訴不受理固非無見，惟查：被告於民國108年11月1
    日接受美沙冬替代療法初次評估，而其於108年11月3日即已
    無故未至南投醫院回診接受美沙冬治療，復於5日後之108年
    11月6日，即因罹患第二到第五節腰椎狹窄併脊椎內膿瘍之
    疾病，需至光田綜合醫院接受手術融合固定，然依卷附相類
    疾病之病程資料（化膿性脊椎炎與椎間盤炎，家庭醫學與基
    層醫療第24卷第12期），均係有長達數月之劇烈下背痛，足
    認被告於接受本件美沙冬替代療法初次評估時，即已隱瞞其
    上揭病情以通過評估，進而詐使本檢察官予以戒癮治療之緩
    起訴處分，難謂其就本件緩起訴處分之撤銷無可歸責之事由
    ，況依刑事訴訟法第253條之3本文規定，撤銷緩起訴處分，
    係由檢察官依職權所為之判斷，被告既已無法履行緩起訴處
    分之應履行事項，檢察官自得依職權加以撤銷，且該條第1
    項第3款並無如同條項前2款所規定限於『故意』，足見刑事
    訴訟法第253條之3第3款之違背第253條之2第1項各款之應遵
    守或履行事項包含『故意』違背或『過失』違背，並賦予檢
    察官裁量是否撤銷之權利，法院自不應再行介入審查，否則
    如本案被告既未能於緩起訴期間內履行緩起訴處分命令，倘
    復又無從撤銷緩起訴處分，無疑是使被告因此獲得其犯罪免
    受訴追之利益，此豈非原法設計之目的，故本件原判決未辨
    此節，遽認本檢察官撤銷緩起訴處分有重大瑕疵而為無效，
    進而為本件公訴不受理，實屬不當。」等語。
三、經查刑事訴訟法第253條之3固規定檢察官得依職權撤銷原緩
    起訴處分，繼續偵查或起訴，然亦明定以被告於緩起訴期間
    內，有下列情形之一者，始得撤銷緩起訴處分：一、於期間
    內故意更犯有期徒刑以上刑之罪，經檢察官提起公訴者。二
    、緩起訴前，因故意犯他罪，而在緩起訴期間內受有期徒刑
    以上刑之宣告者。三、違背第253條之2第1項各款之應遵守
    或履行事項者。是並非檢察官得依職權恣意撤銷緩起訴處分
    ，仍須符合上述法定要件。被告於108年11月1日接受美沙冬
    替代療法初次評估後，固於108年11月6日即接受脊椎手術，
    然法無明文被告應向檢察官詳實供述本身疾患，縱認被告於
    接受美沙冬替代療法初次評估時或未詳實供述其脊椎病情或
    檢察官未能察知，致為緩起訴處分，亦顯與上述得撤銷緩起
    訴處分之要件不符；本案被告係因罹患第二到第五節腰椎狹
    窄併脊椎內膿傷之疾病，而接受手術治療，嗣後即無法自理
    生活，須24小時由照顧服務員照顧，有本案卷證可按，既係
    因疾病手術後無法自理生活始無法履行緩起訴期間之應履行
    事項，應無歸責事由，檢察官上訴意旨所述被告係故意違背
    或過失違背應遵守或履行事項者云云，實無從理解認同。原
    審認檢察官依職權撤銷原緩起訴處分，存有「明顯之重大瑕
    疵」，此撤銷處分無效，與原緩起訴處分未經撤銷無異；其
    後所提起之公訴程序即違背規定，是諭知不受理之判決，經
    核並無違誤，檢察官上訴並無理由，爰不經言詞辯論逕予駁
    回之。
四、據上論斷，應依刑事訴訟法第372條、第373條，判決如主文
    。
本案經檢察官石光哲提起公訴及上訴。
中　　華　　民　　國　 109　　年　　11　　月　　13　　日
                刑事第九庭    審判長法  官  紀文勝
                                    法  官  賴妙雲
                                    法  官  姚勳昌                         
以上正本證明與原本無異。          
如不服本判決應於收受送達後二十日內向本院提出上訴書狀，其
未敘述上訴理由者，並得於提起上訴後二十日內向本院補提理由
書狀（均須按他造當事人之人數附繕本）「切勿逕送上級法院」

                                   書記官　溫尹明

中　　華　　民　　國　 109　　年　　11　　月　　13　　日

附件：
臺灣南投地方法院刑事判決　　　　　　109年度審訴字第172號
公　訴　人　臺灣南投地方檢察署檢察官
被　　　告　廖安壽　 
                     
                     
                      
送達代收人　廖巧君   
                     
上列被告因違反毒品危害防制條例案件，經檢察官提起公訴（10
9年度撤緩毒偵字第35號），本院判決如下：
    主  文
本件公訴不受理。
    理  由
一、公訴意旨略以：被告廖安壽基於施用第一級毒品海洛因之犯
    意，於民國108 年7 月28日7 時許，在臺灣南投地方法院後
    方某處路邊，以將毒品海洛因加水稀釋放入針筒內再注射入
    人體靜脈之方式，施用第一級毒品海洛因1 次。嗣於同年7
    月31日23時57分許，為警徵得其同意採集尿液送驗，結果呈
    可待因及嗎啡陽性反應。因認被告涉犯毒品危害防制條例第
    10 條 第1 項之施用第一級毒品罪嫌等語。
二、按起訴之程序違背規定者，應諭知不受理之判決，並得不經
    言詞辯論為之，刑事訴訟法第303條第1 款、第307條分別定
    有明文。
三、緩起訴處分之撤銷合法性
  ㈠按被告於緩起訴期間內，違背第253 條之2 第1 項各款之應
    遵守或履行事項者，檢察官得依職權撤銷原處分，繼續偵查
    或起訴，同法第253 條之3 第1 項第3 款定有明文。
  ㈡次按檢察官得就已偵查終結之原緩起訴案件，繼續偵查或起
    訴，應以原緩起訴處分係經合法撤銷為前提，此乃法理上所
    當然。倘檢察官「誤認被告有違背同法第253 條之2 第1 項
    各款」之情形，而依職權撤銷原緩起訴處分，並提起公訴時
    ，該撤銷處分，即存有「明顯之重大瑕疵」，依司法院釋字
    第140 號解釋之同一法理，應認此撤銷處分為無效，與原緩
    起訴處分未經撤銷無異；其後所提起之公訴，應視其原緩起
    訴期間已否屆滿，分別適用同法第303 條第1 款（未屆滿）
    或第4 款（已屆滿) 為不受理之判決，始為適法（最高法院
    96 年 度台非字第232 號、98年度台非字1 號、98年度台非
    字第46號判決意旨參照）。
  ㈢再按緩起訴之目的，無非藉以對被告繼續觀察，使其知所警
    惕，以改過遷善，達到個別預防之目的，故有前開刑事訴訟
    法第253 條之3 第1 項之規定，於認被告顯無反省警惕之情
    或根本欠缺反省警惕之能力，與緩起訴制度設計之目的有違
    時，允許檢察官得依職權或依告訴人之聲請，撤銷原緩起訴
    處分。本此意旨並參諸檢察機關辦理緩起訴處分作業要點第
    3 條第13項之規定，可認在「非可歸責」於被告而無法完成
    應履行之命令時，並非當然可撤銷緩起訴處分，仍應本於比
    例原則，另為適當之裁量。從而，被告於緩起訴期間內雖有
    中斷美沙冬療程之事實，倘檢察官疏未審酌被告「有無故意
    、過失等可歸責之事由」存在，亦即，未詳探求被告未完成
    戒癮治療之緣由，及有無違反緩起訴制度設計之立法目的等
    ，即於原緩起訴期間未屆滿前，逕憑其中斷治療之事實，即
    撤銷原緩起訴處分，則該撤銷處分，即存有重大瑕疵，應參
    酌司法院釋字第140 號解釋之同一法理，認該撤銷處分無效
    ，與原緩起訴處分未經撤銷者無異（最高法院100 年台上字
    第2733號判決意旨參照）。
四、經查：
  ㈠被告廖安壽因前開公訴意旨所指之施用第一級毒品案件（下
    稱本案) ，經臺灣南投地方檢察署（下稱南投地檢署）檢察
    官於108 年11月20日以108 年度毒偵字第804 號為緩起訴處
    分，緩起訴期間為2 年，並命被告應於緩起訴處分確定後，
    於緩起訴期間內遵守及履行下列處遇措施及命令：「㈠被告
    應自費至指定之醫療院所，並依該醫療院所指定之期間接受
    各項檢驗及戒癮治療至無繼續接受治療之必要為止，期間最
    長為1 年。㈡被告對於指定醫療院所辦理戒癮醫療人員不得
    有強暴、脅迫、恐嚇之行為。㈢被告應於緩起訴處分確定日
    起至緩起訴期間屆滿前3 月止，依本署觀護人指定之日期，
    到署報到及接受尿液採驗」。前開緩起訴處分，嗣經臺灣高
    等檢察署臺中檢察分署於「108 年12月4 日」以108 年度上
    職議字第7691號處分書駁回再議確定等節，有上揭緩起訴處
    分書、駁回再議處分書、臺灣高等法院被告前案紀錄表各1
    份在卷可稽，堪以認定。
  ㈡又衛生福利部南投醫院（下稱南投醫院）以被告於108 年11
    月3 日起迄同年12月5 日，均未回診接受美沙冬治療，故於
    108 年11月29日予退出治療，復經南投地檢署通知其應於10
    9 年1 月7 日、同年2 月4 日至同署報到接受追蹤輔導及尿
    液採檢，均無故未到等節，有衛生福利部南投醫院108 年12
    月5 日投醫護字第1080011008號函、南投地檢署通知函、送
    達證書、緩起訴首次行政說明會簽到表（見南投地檢署108
    年度緩護療字第160 號觀護卷宗第10頁、南投地檢署108 年
    度緩護命字第236 號觀護卷宗第7 至13頁），在卷可按；嗣
    檢察官遂以被告於本案緩起訴期間，未能完成戒癮治療之處
    遇措施，已違背預防再犯所為之命令為理由，於109 年2 月
    24日以109 年度撤緩字第30號撤銷本案緩起訴處分，並於10
    9 年5 月12日以109 年度撤緩毒偵字第35號向本院提起公訴
    等情，有上揭、撤銷緩起訴處分書、起訴書、前開被告前案
    紀錄表各1 份在卷足稽，固堪認定。
五、然查：
  ㈠被告在「緩起訴處分確定前」，於108 年11月1 日接受美沙
    冬替代療法初次評估後，自於108 年11月6 日起，即因罹患
    第二到第五節腰椎狹窄併脊椎內濃傷之疾病，於光田醫療社
    團法人光田綜合醫院接受手術融合固定治療而住院，至同年
    12月4 日出院，此有光田醫療社團法人光田綜合醫院診斷證
    明書（見南投地檢署108 年度緩護療字第160 號觀護卷宗第
    12頁）在卷可參。
  ㈡又被告雖於109 年1 月7 日、同年2 月4 日均無故未到南投
    地檢署報到接受追蹤輔導及尿液採檢，惟被告已因上開脊椎
    手術開刀治療後，被告因無法自理、須24小時由照顧服務員
    照顧，逐於108 年12月29日起安置於臺中市毓祥護理之家，
    且被告又未與親屬同住等節，此有臺中市毓祥護理之家入住
    證明書、南投地檢署公務電話紀錄表、本院電話紀錄表（見
    南投地檢署108 年度緩護命字第236 號觀護卷宗第15頁、南
    投地檢署109 年度撤緩字第30號偵查卷宗第19頁、本院卷第
    29 頁 ），在卷可稽。
  ㈢衡諸被告於接受美沙冬替代療法初次評估後，嗣因罹患上述
    脊椎之疾病，有危及生命之重大情事，方接受手術治療且於
    手術後需專人24小時照顧，實難期待被告如期前往其他院所
    即南投醫院接受美沙冬戒癮治療，足見其中斷戒癮治療係出
    於身體狀況，情非得已，顯有原宥之餘地，自無故意、過失
    等可歸責之事由可言，又被告出院後既因行動不便而遭安置
    且又未與親屬同住，自無可能自行於109 年1 月7 日、同年
    2 月4 日前往南投地檢署報到，觀諸南投地檢署於108 年12
    月26日電洽個案了解情況，受處分人廖安壽之女兒廖巧君答
    覆，被告因目前生活狀況無法自理，需靠他人幫忙等情，有
    南投地檢署公務電話紀錄表（見南投地檢108 年度執聲他字
    第644 號執行卷宗第7 頁）在卷可按，足見被告手術初癒，
    身體虛弱而有行動障礙，難以按時前往南投地檢署接受追蹤
    輔導及尿液毒品檢驗至為明確，嗣南投地檢署雖有發函予被
    告，然被告既有上開行動不便情事，依常理實不能期待其如
    期前往地檢署按時報到，且審酌被告於脊椎手術後身體復原
    本有一定時程，若期待其短期內恢復健康狀況自行前往地檢
    署報到，實過苛而不近人情。綜上，本案被告係因接受手術
    開刀住院而中斷其戒癮治療療程，且因身體狀況無法於出院
    後無法自理又未與親屬同住，短期內無法依囑前往南投地檢
    署報到，非其本身無反省警惕之情或欠缺反省警惕之能力，
    而係罹患重病所致。是故，被告未遵守或履行本案緩起訴處
    分條件，是因現實上顯無法履行緩起訴條件，在此種欠缺作
    為可能性之情況下，被告雖有作為義務之違反，亦難認其有
    何故意、過失之可歸責事由存在，自不得以被告有違背緩起
    訴條件之情形，撤銷緩起訴處分。從而，檢察官疏未審酌或
    詳加探求被告係因病住院且嗣後無法自理等情，而欠缺履行
    之可能，始無法完成緩起訴處分所命應遵守或履行之事項，
    並非被告「違背」緩起訴處分所命其應遵守或履行之事項，
    即逕依刑事訴訟法第253 條之3 第1 項第3 款撤銷原緩起訴
    處分，該撤銷處分存有重大瑕疵，依司法院大法官解釋第14
    0 號之同一法理，該之撤銷緩起訴處分無效，與原緩起訴處
    分未經撤銷無異。又本案原緩起訴處分既視同未經撤銷，檢
    察官對被告本案犯行提起公訴，為起訴之程序顯有違背規定
    ，爰不經言詞辯論，逕依刑事訴訟法第303 條第1 款規定為
    不受理判決之諭知。
六、據上論斷，應依刑事訴訟法第303 條第1 款、第307 條，判
    決如主文。
中　　華　　民　　國　 109　　年　　9 　　月　　14　　日
            刑事第四庭　審判長法　官
                              法　官
                              法　官